臺灣高等法院臺中分院民事判決　　　　 94年度家上字第109號
上　訴　人　戊○○
訴訟代理人　陳武璋律師
被　上訴人　丁○○○
訴訟代理人　江來盛律師
複　代理人　壬○○
上列當事人間請求離婚事件，上訴人對於中華民國94年5月23日
臺灣臺中地方法院第一審判決（94年度婚字第394號），提起上
訴，本院於94年9月27日言詞辯論終結，判決如下：
    主      文
原判決廢棄。
被上訴人在原審之訴（離婚部分）駁回。
被上訴人應與上訴人同居（同居地點在被上訴人台中市○○區○
○街9號6樓之5住處）。
第一、二審訴訟費用由被上訴人負擔。
    事實及理由
一、按婚姻之效力依夫之本國法，但為外國人妻未喪失中華民國
    國籍，並在中華民國有住所或居所，其效力依中華民國法律
    ；又離婚依起訴時夫之本國法及中華民國法律，均認其事實
    為離婚原因者，得宣告之，但配偶之一方為中華民國國民者
    ，依中華民國法律，涉外民事法律適用法第12、14條分別定
    有明文。本件被上訴人係日本國人，上訴人為中華民國國民
    ，並在中華民國有住所，則被上訴人所提起之離婚訴訟及上
    訴人所提起之履行同居訴訟，自均應適用中華民國法律，合
    先敘明。
二、被上訴人起訴主張：被上訴人於民國86年間由日本到台灣，
    即居住於台中縣龍井鄉○○路22巷3弄3號406室，約一學期
    後，搬至台中市○○區○○街9號6樓之5居住。嗣兩造於86
    年2月28日公證結婚，被上訴人仍居住在台中市○○區○○
    街9號6樓之5，然因上訴人婚後想保有單身生活，不受家庭
    拘束，故繼續住在台中縣龍井鄉○○路22巷3弄3號406室，
    未與被上訴人共同生活，長久如此，空有夫妻之名，而無夫
    妻之實，兩造遂於92年11、12月間簽署離婚協議書中文、日
    文各一份。上訴人無正當理由，拒不與被上訴人履行同居之
    義務，顯已惡意遺棄被上訴人，且兩造分居迄今已6年多，
    情感已失，難期婚姻生活得以共同維持，依民法1052條第1
    項第5款及第2項規定，被上訴人得請求與上訴人離婚。爰求
    為准被上訴人與上訴人離婚之判決。
三、上訴人則以：兩造婚後，因被上訴人父母以雙方係公證結婚
    ，尚未宴請男方在台親友及舉辦教堂結婚為由，要求上訴人
    暫緩入住被上訴人住所，因此上訴人仍居住於台中縣龍井鄉
    ○○路22巷3弄3號406室，被上訴人則兩處來回居住。上訴
    人雖多次要求被上訴人安排至教堂舉行婚禮及宴請親友，然
    被上訴人皆以要找時間安排為藉口搪塞，上訴人並無惡意遺
    棄，亦非無正當理由拒不與被上訴人履行同居之義務。再者
    ，兩造雖曾協議離婚，惟此乃因上訴人婚後為外商公司資遺
    ，被上訴人卻未負擔任何生活費用，再加上被上訴人父母反
    對上訴人入住被上訴人住所，兩造遂生口角爭執，上訴人係
    於被上訴人同意將台中市○○區○○街9號6樓之5房屋過戶
    給上訴人，並給付上訴人生活費用，乃會簽署離婚協議書，
    上訴人根本無意與被上訴人離婚等語，資為抗辯。
四、上訴人於原審提起反訴主張：被上訴人婚後拒絕上訴人搬入
    台中市○○區○○街9號6樓之5與被上訴人共同生活，依民
    法第1001條前段規定，被上訴人應讓上訴人搬入台中市○○
    區○○街9號6樓之5。爰求為命被上訴人應與上訴人同居之
    判決。
五、被上訴人則以：兩造既已公證結婚，成為夫妻，雙方自應履
    行同居之義務，豈有相隔兩地之理，且被上訴人父母長年旅
    居日本，為求兩造婚後於日常生活起居上有所照應，自當希
    望上訴人能盡快搬入台中市○○區○○街9號6樓之5，豈會
    以尚未宴請男方親友為由要求上訴人暫緩遷入，上訴人所言
    顯有違常情等語，資為抗辯。
六、以下之事實為兩造所不爭執，並有兩造所分別提出之戶口名
    簿、戶籍謄本、離婚協議書、護照、旅行業代收轉付收據、
    建物登記謄本為證，此部分之事實應堪信為真實。
  (一)兩造於88年2月28日在台灣台中地方法院（下稱台中地院）
    公證結婚，上訴人於88年3月2日遷戶籍至台中市○○區○○
  　街9號6樓之5，兩造並於88年6月間前往日本神戶市辦理結婚
    登記。
  (二)被上訴人於婚前即已承租台中縣龍井鄉○○路22巷3弄3號
    406室，與上訴人在該處同居，嗣被上訴人搬至台中市○○
  　區○○街9號6樓之5居住，上訴人則繼續居住在上開租屋處
    迄今。
  (三)台中市○○區○○街9號6樓之5係被上訴人之父以被上訴人
    名義在85年間所購買。
  (四)兩造於91年9月25日至同月29日共同前往印尼旅遊，上訴人
    於91年10月4日至同月13日前往日本，與被上訴人之母同遊
    北海道。
  (五)兩造於92年11、12月間簽署中文及日文離婚協議書各一份，
    惟被上訴人未至戶政機關辦理離婚登記，兩造之婚姻關係現
    仍存續中。
  (六)兩造自簽署離婚協議書後未再同住。
七、本件兩造爭執之重點：
　(一)上訴人是否因被上訴人父母要求暫緩搬入台中市○○區○○
    街9號6樓之5，而未搬入與被上訴人共同生活？
  (二)上訴人是否會拒絕被上訴人搬入台中市○○區○○街9號6樓
    之5之要求？
  (三)上訴人於婚後繼續居住台中縣龍井鄉○○路22巷3弄3號406
    室有無獲得被上訴人之允許？
  (四)上訴人是否因被上訴人同意過戶台中市○○區○○街9號6樓
    之5房屋及願意給付生活費予上訴人乃簽署離婚協書？上訴
    人於當時有無與被上訴人離婚之意？
  (五)上訴人是否惡意遺棄被上訴人在繼續狀態中？
  (六)兩造之婚姻有無發生難以維持之重大事由？
  (七)上訴人可否請求被上訴人讓其搬入台中市○○區○○街9號6
    樓之5與被上訴人共同生活？
八、得心證之理由：
  (一)上訴人是否因被上訴人父母要求暫緩搬入台中市○○區○○
    街9號6樓之5，而未搬入與被上訴人共同生活？上訴人就其
    何以於婚後仍居住在台中縣龍井鄉○○路22巷3弄3號406室
    兩造婚前所承租之處所，而未搬入台中市○○區○○街9號6
  　樓之5與被上訴人共同生活，辯稱：係被上訴人父母以雙方
    係公證結婚，尚未宴請男方在台親友，亦未於教堂舉行結婚
    典禮為由，要求上訴人暫緩搬入所致云云，並舉證人即上訴
    人母親陳怡廷及證人即上訴人友人楊惠娟之證言為證，其中
    陳怡廷證稱：「被上訴人父母有要求上訴人要先至教堂舉行
    婚禮，才能夠搬到福祥街，兩造當初已經有公證結婚，訂婚
    也有請客，結婚沒有宴客」（見原審卷第43頁），證人楊惠
    娟證稱：「他們結婚後我有去東海（即上訴人台中縣龍井鄉
    現居所）找上訴人，他們還住在現在住的地方，那時候被上
    訴人還住在那裡，我有問上訴人為何還住在東海，她說被上
    訴人的父母說要舉行教堂婚禮後才讓他住到福祥街。兩年前
    我和兩造有一同聚餐，那時我有問被上訴人為何沒有接上訴
    人過去住，他說父母要求要舉行教堂婚禮、宴請賓客才可以
    搬過去住」（見原審卷第44頁）。惟本院依下列理由，認上
    訴人上開辯解不合常情，證人陳怡廷、楊惠娟該證言係迴護
    上訴人之詞，均不可採。
    1.兩造在台已公證結婚，並回日本神戶市辦理結婚登記，依
      法已是夫妻，即有同居之義務，兩造結婚時未宴請男方親
      友及舉行教堂婚禮，被上訴人父母應係催促被上訴人趕快
      宴請親友及籌備教堂婚禮，而非阻止上訴人搬入台中市
  　　西屯區○○街9號6樓之5與被上訴人共同居住。
    2.被上訴人父母平常係住在日本，即無干涉遠在台灣之兩造
      住居所之理，且為人父母，衡情無不希望兒子與媳婦能共
      同生活，互相照顧，有美滿之家庭生活，焉有阻止媳婦與
      兒子同居，讓兒子於婚後仍獨居，乏人照顧之理？本件兩
      造已公證結婚，則宴請親友及舉辦教堂婚禮僅是告知親友
      兩造結婚之事實，宴請親友及舉辦教堂婚禮即非重要，被
      上訴人父母應無因尚未宴請親友及舉辦教堂婚禮，而要求
      兩造暫緩共同居住之可能。
    3.上訴人自承被上訴人父母自日本返台時，會邀請上訴人至
      被上訴人住所會面，亦會至上訴人現居所會面，雙方相處
      融洽，91年被上訴人父母取得回復中華民國籍，期間申辦
      各種手續，諸如台中縣政府、台中縣警察局、清水戶政事
      務所、內政部、外交部、入出境管理局、台中地院等逾二
      年期間，均由上訴人陪同並協助被上訴人父母辦理，被上
      訴人父母在台期間之日常社交活動，諸如：掃墓、拜訪親
      友、家族聚餐、生病看醫生、逛街購物、生活用品採買，
      及被上訴人之父日本貿易公司在台商務活動，如開發客戶
      、詢價、日文翻譯、下單、出貨、驗貨等工作，均由上訴
      人協助完成等情（見原審卷第21頁）；上訴人並曾於91年
      10月4日至同月13日前往日本，與被上訴人之母同遊北海
      道，顯見被上訴人父母已承認上訴人係其家之媳婦，被上
      訴人父母尤無要求上訴人須於宴請方親友及舉辦教堂婚禮
      之後始能搬入台中市○○區○○街9號6樓之5之可能。
  　4.上訴人再承認兩造簽署離婚協議書後，被上訴人父母有來
    　台勸說上訴人不要離婚之事實（見原審卷第38頁），顯然
      被上訴人父母並不希望兩造結束婚姻關係，則被上訴人父
      母豈會要求上訴人暫緩搬入台中市○○區○○街9號6樓之
      5，而致兩造感情發生裂痕？且被上訴人父母於兩造簽署
      離婚協議書後關心兩造婚姻關係之和諧與否，勸說上訴人
      不要輕言放棄，被上訴人父母必然會詢問兩造要協議離婚
      之原因並設法解決，若兩造之要步上離婚一途係因分居兩
      地之結果，其導火線即為被上訴人父母阻止上訴人搬入台
      中市○○區○○街9號6樓之5，上訴人豈有不向被上訴人
      父母反應之理？被上訴人父母亦理應會設法使被上訴人讓
      上訴人搬入，而非任由兩造之分居兩地繼續維持。
    5.兩造之共同生活與否係兩造之事，被上訴人父母平日又未
      與兩造同住，則被上訴人父母之意見僅可供兩造之參考，
      並非絕對應導守，是被上訴人父母縱有須於宴請親友及舉
      辦教堂婚禮後上訴人始能搬入台中市○○區○○街9號6樓
      之5之要求，短期間兩造尚有可能接受，長期間兩造為維
      持夫妻生活之和諧，當然會不理會被上訴人父母之上開要
      求，上訴人亦應會向被上訴人及被上訴人父母提出異議，
      上訴人不致毫無動作繼續與被上訴人分居兩地，若謂兩造
      自88年2月28日結婚迄92年11、12月間感情發生裂痕簽署
      離婚協議書，係被上訴人父母拒絕上訴人搬入使得兩造分
      居兩地所致，顯然有違常情。
    6.證人陳怡廷、楊惠娟分別為上訴人之母親及好友，其證言
      即有偏袒上訴人之虞，上訴人所述其係因被上訴人父母以
      尚未宴請親友及舉行教堂婚禮為由，要求其暫緩搬入台中
      市○○區○○街9號6樓之5，乃繼續居住台中縣龍井鄉○
      ○路22巷3弄3號406室迄今云云，既與常情有違，要無可
      採，證人陳怡廷、楊惠娟上開證言即應為迴護上訴人之詞
      ，亦無可採。
  (二)上訴人是否會拒絕被上訴人搬入台中市○○區○○街9號6樓
    之5之要求？被上訴人主張上訴人於婚後仍想保有單身生活
    ，不受家庭拘束，乃繼續居住台中縣龍井鄉○○路22巷3弄3
    號406室，不願搬入台中市○○區○○街9號6樓之5與被上訴
    人共同生活，且數度拒絕被上訴人應搬入台中市○○區○○
    街9號6樓之5之要求等語，被上訴人之該主張，本院亦認與
    事實不符，委無足採。茲敘述其理由於下：
    1.兩造婚前即同居在台中縣龍井鄉○○路22巷3弄3號406室
      ，至同居之時間，被上訴人於起訴時是主張86年約一學期
      （見原審卷第5頁），於本院改稱係85年上學期到86年年
      初（見本院卷第129頁），依被上訴人之意兩造在台中縣
      龍井鄉○○路22巷3弄3號406室同居之時間係在85年或86
      年，兩造在88年2月28日公證結婚時，被上訴人已搬至台
      中市○○區○○街9號6樓之5居住；上訴人則辯稱：兩造
      自85年間承租台中縣龍井鄉○○路22巷3弄3號406室，即
      在該處同居，被上訴人婚後仍經常居住該處至92年底云云
      。證人即台中縣龍井鄉○○路22巷3弄3號406室之屋主乙
      ○○及乙○○之妻甲○○○分別證稱：「台中縣龍井鄉○
      ○路22巷3弄3號406室是被上訴人於85年承租，由被上訴
      人支付租金約2年，之後該房屋改由上訴人承租」（見本
      院卷第86、88頁），「被上訴人85年開始承租台中縣龍井
      鄉○○路22巷3弄3號406室，租金由承租者支付，至89、
      90年左右租金改由上訴人支付」（見本院卷112、113頁）
      。兩造及證人乙○○、甲○○○就被上訴人何時承租台中
      縣龍井鄉○○路22巷3弄3號406室與上訴人同居，所述不
      一，惟仍可確定兩造在婚前即已在台中縣龍井鄉○○路22
      巷3弄3號406室同居，而即使依被上訴人所述其於婚前即
      已搬入台中市○○區○○街9號6樓之5居住，惟依證人乙
      ○○、甲○○○之證言，被上訴人在88年2月28日以前仍
      有經常在台中縣龍井鄉○○路22巷3弄3號406室出入（見
      本院卷第87、113頁），且兩造已於85、86年間同居，之
      後於88年2月28日公證結婚，兩造之感情自是愈加濃密，
      是被上訴人即使是因其父購買台中市○○區○○街9號6樓
      之5房屋登記被上訴人名義，必須搬至該處管理，被上訴
      人亦應是經常返回台中縣龍井鄉○○路22巷3弄3號406室
      與上訴人共同居住，故被上訴人於88年2月28日公證結婚
      之前仍應與上訴人同居在台中縣龍井鄉○○路22巷3弄3號
      406室。上訴人既於婚前即已與被上訴人同居，上訴人自
      非單身，上訴人又從未排斥被上訴人返回台中縣龍井鄉○
      ○路22巷3弄3號406室共同居住，衡情上訴人當無為保有
      單身生活，不受家庭拘束，而拒絕搬入台中市○○區○○
      街9號6樓之5與被上訴人共同居住之可能，苟上訴人有意
      保持單身生活，即不致於婚前就與被上訴人同居。
    2.結婚是人生大事，上訴人顯係經過深思熟慮後始會決定與
      被上訴人結婚，而結婚之後兩造當然須同住一起共同生活
      ，上訴人當然是願意於婚後與被上訴人共同生活，若上訴
      人仍想保有單身生活，不受家庭拘束，上訴人自不會決定
      與被上訴人結婚。上訴人於婚前即與被上訴人同居，尤無
      於結婚之後，反要保持單身生活，拒絕與被上訴人共同居
      住在台中市○○區○○街9號6樓之5之理。
    3.台中市○○區○○街9號6樓之5係由被上訴人個人居住，
      被上訴人父母平日久居在日本，則居住在台中市○○區○
      ○街9號6樓之5與台中縣龍井鄉○○路22巷3弄3號406室，
      對上訴人而言均是兩造共同生活，毫無差別，上訴人顯無
      願與被上訴人共同居住在台中縣龍井鄉○○路22巷3弄3號
      406室，卻拒絕在台中市○○區○○街9號6樓之5與被上訴
      人共同生活之理由存在。且台中縣龍井鄉○○路22巷3弄3
      號406室係數坪大之學生套房（房東乙○○稱大概有6、7
      坪，見本院卷第86頁），設備簡陋，又是向他人所承租，
      應僅供短暫棲身之所，反觀台中市○○區○○街9號6樓之
      5已登記被上訴人名義，其室內面積依建物登記謄本所裁
      有155.26平方公尺約47坪之大（見本院卷第72頁），上訴
      人焉有捨台中市○○區○○街9號6樓之5而繼續居住台中
      縣龍井鄉○○路22巷3弄3號406室之理？
    4.上訴人搬入台中市○○區○○街9號6樓之5居住，不須花
      費任何費用，而繼續居住台中縣龍井鄉○○路22巷3弄3號
      406室則須支付每半年2萬2千元或2萬3千元之租金，另須
      負擔水電費（見本院卷89頁之房東乙○○證言），上訴人
      為節省租金之支付，當然會願意搬入台中市○○區○○街
      9號6樓之5居住。尤其是上訴人已於88年12月1日為日商博
      世股份有限公司台灣分公司資遣，此有資遣單在卷可稽（
      附本院卷第100頁），上訴人無正常工作之收入，豈有不
      願節省開銷之理？且被上訴人不願接濟上訴人，致上訴人
      經濟發生困難，曾於92年初在台中市○○路之市場擺地攤
      販賣春聯，業經證人即與上訴人同時擺攤之丙○○及曾見
      過上訴人擺攤之鄰居辛○○證述屬實（見本院卷第90、95
      頁），上訴人必須擺設地攤販賣春聯以賺取生活費用，若
      能節省租金之開銷，上訴人當然會善加珍惜。
    5.上訴人於88年2月28日與被上訴人公證結婚，88年3月2日
      即設籍在台中市○○區○○街9號6樓之5，而上訴人所住
      之台中縣龍井鄉○○路22巷3弄3號406室，係學生套房，
      租期為半年，故房東須每半年調查承租人續租之意願，房
      東太太甲○○○於88年調查上訴人續租之意願時，上訴人
      曾向甲○○○表示要回家居住，不會再續租，業經證人甲
      ○○○證述屬實（見本院卷第114頁），甲○○○所陳上
      訴人向其表示要回家居住，不會再續租，應即是在兩造結
      婚之前，上訴人有意於婚後隨被上訴人搬至台中市○○區
      ○○街9號6樓之5，乃會向房東太太表示不會再續租台中
      縣龍井鄉○○路22巷3弄3號406室。被上訴人以甲○○○
      不知兩造已結婚與其夫乙○○所證不符，另所證上訴人並
      未告知不再續租之理由及不知上訴人欲搬至何處，亦不符
      事理，質疑甲○○○上開證言之真實性。但甲○○○個人
      不知兩造已結婚，與其夫乙○○知悉兩造已結婚，兩者並
      不衝突，上訴人於向甲○○○表示不會再續租，未告知甲
      ○○○不續租之理由及搬家之地點，亦不能指為與事理有
      違，被上訴人否認甲○○○證言之真實性，要無足取。由
      甲○○○上開證言可證上訴人原即有搬入台中市○區○○
      街9號6樓之5與被上訴人共同居住之意。又上訴人與丙○
      ○於92年初在台中青海路之市場擺地攤販賣春聯時，因該
      市場住於被上訴人住處附近，被上訴人之父母曾至該市場
      遇見上訴人，上訴人有向被上訴人父母反應因被上訴人不
      為經濟之援助，乃不得不在該市場擺設地攤，希望能讓其
      搬進台中市○○區○○街9號6樓之5等情，復經證人丙○
      ○證述屬實（見本院卷第91頁），顯然上訴人應係渴望搬
      入台中市○○區○○街9號6樓之5居住。上訴人於本件訴
      訟自始至終均是要求被上訴人能讓其搬入台中市○○區○
      ○街9號6樓之5居住，可見上訴人從無不願搬入台中市○
      ○區○○街9號6樓居住之意思。
    6.被上訴人主張其曾多次要求上訴人應搬入台中市○○區○
      ○街9號6樓之5與其共同生活，均為上訴人所拒等情，惟
      被上訴人並未提出任何證明，反而是上訴人要求被上訴人
      能讓其搬入台中市○○區○○街9號6樓之5居住，卻為被
      上訴人拒絕（見本院卷第85頁）。
  (三)上訴人於婚後繼續居住台中縣龍井鄉○○路22巷3弄3號406
    室有無獲得被上訴人之允許？
    1.證人乙○○證稱：「在90年或91年間，兩造同自樓上下來
      ，我們碰面聊天，在聊天的時候才告訴我他們已經結婚」
      、「到88年以後，被上訴人仍有住在龍井，他們住樓下（
      筆錄誤為樓上），我住樓上（筆錄誤為樓下），雖不可能
      天天有見到面，但是一星期碰一次面，是很正常的事情」
      、「88、89年間，我肯定他們是一起住在那裡。因為我沒
      有碰到他們，我太太也會碰到他們，且常常碰到」、「我
      太太碰到的時間比我多，我碰到被上訴人時，我說好久不
      見，他答以他出差」、「91年底以後，漸漸就沒有看到被
      上訴人」、「到92年以後就沒有再碰面了」等語（見本院
      卷第87、88頁）；證人甲○○○證稱：「被上訴人住那裡
      時，進進出出都可以看到，就是他從樓上下來就會看到」
      、「92年間就沒有看到被上訴人」、「被上訴人住那裡時
      經常可以看到，最久1次應該有2個月時間沒有看到」等語
      （本院卷第113頁），由乙○○、甲○○○上開證言可以
      得知被上訴人在91年以前仍經常在台中縣龍井鄉○○路22
      巷3弄3號406室出入，自91年底以後，漸漸少至該處，到
      92年以後被上訴人始未前往該處。被上訴人在91年底以前
      ，除在台中縣龍井鄉○○路22巷3弄3號406室出入外，另
      有居住台中市○○區○○街9號6樓之5，而房東乙○○、
      甲○○○係住在601室，被上訴人則與上訴人住在406室，
      雙方作息時間不同，乙○○、甲○○○即非可天天看到被
      上訴人，惟由乙○○、甲○○○經常看到被上訴人，應可
      確定被上訴人有時會居住在台中縣龍井鄉○○路22巷3弄3
      號406室。此外證人即在台中縣龍井鄉○○路22巷3弄3號
      附近開設超級市場之辛○○證稱：在92年以前經常可以在
      週六、日看見兩造前來超市購買物品（見本院卷第93、94
      頁），兩造已是夫妻，既然經常相偕在假日中午在外用餐
      再逛超市，被上訴人當不會僅與上訴人約會用餐，被上訴
      人應有與上訴人在台中縣龍井鄉○○路22巷3弄3號406室
      過夜始符事理，被上訴人既仍常在台中縣龍井鄉○○路22
      巷3弄3號406室出入，可見被上訴人有允許上訴人在該租
      屋處居住。
    2.被上訴人承認其於結婚之後，在下班曾至台中縣龍井鄉○
      ○路22巷3弄3號406室找上訴人，但被上訴人否認有在台
      中縣龍井鄉○○路22巷3弄3號406室過夜，指稱其於晚上9
      時左右即回到台中市○○區○○街住處云云。惟上訴人所
      租之房屋位於東海商圈，東海商圈下班時人、車擁擠，車
      位難求，被上訴人於下班後前往東海商圈找上訴人，晚上
      9時以前即離開上訴人居處，被上訴人利用交通最為擁擠
      ，車位最為難求之際前往找上訴人，雙方會面不久即離開
      ，實有違常情，被上訴人既至上訴人居處，又不與上訴人
      過夜，亦不合夫妻相處之道，上訴人亦理應會要求被上訴
      人在該處過夜，再參酌前揭證人辛○○經常在週六、日中
      午看到兩造至其超市購物之證言，應認被上訴人係在上訴
      人居處過夜至中午以後始離開。被上訴人所稱其於結婚之
      後從未在台中縣龍井鄉○○路22巷3弄3號過夜，應無可採
      。被上訴人再稱其僅於88年回日本登記結婚時與上訴人發
      生過一次性關係，但被上訴人尚能與上訴人於91年9月間
      相偕前往印尼旅遊，雙方感情融洽，被上訴人所言婚後僅
      與上訴人發生一次性關係，孰人會信？
    3.上訴人除於91年9月與被上訴人同遊印度，同年10月再前
      往日本，與被上訴人母親同遊北海道，顯然兩造於當時互
      動尚稱良好，並不受上訴人未搬入台中市○○區○○街9
      號6樓之5居住之影響，上訴人於婚後3年仍住台中縣龍井
      鄉○○路22巷3弄3號406室，被上訴人及其父母既能邀上
      訴人前往印尼、日本旅遊，被上訴人又有時在上訴人居處
      過夜，足見上訴人之居住台中縣龍井鄉○○路22巷3弄3號
      應有獲得被上訴人之允許。至被上訴人所提出台中市○○
      區○○街9號6樓之5以被上訴人名義繳納水費及瓦斯費之
      收據，僅能證明台中市○○區○○街9號6樓之5自來水及
      瓦斯之使用名義為被上訴人，此與被上訴人有無前往台中
      縣龍井鄉○○路22巷3弄3號406室過夜無關，被上訴人所
      提出之水費及瓦斯費收據，自不能為有利被上訴人之認定
      。
  (四)上訴人是否因被上訴人同意過戶台中市○○區○○街9號6樓
    之5房屋及願意給付生活費予上訴人乃簽署離婚協議書？上
    訴人於當時有無與被上訴人離婚之意？
    1.兩造有於92年11、12月間簽署中文、日文之離婚協議書各
      一份，就上訴人何以會簽署離婚協議書，上訴人係指稱因
      被上訴人同意將台中市○○區○○街9號6樓之5房屋過戶
      給上訴人，並給付上訴人生活費用所致等語。但台中市○
      ○區○○街9號6樓之5房屋係被上訴人之父所購買，被上
      訴人豈會以該房屋作為離婚之條件，且離婚協議書不論係
      中文或日文，均未明載被上訴人應將台中市○○區○○街
      9號6樓之5房屋過戶予上訴人，並給付生活費予上訴人，
      如被上訴人有此承諾，上訴人當然會要求記載在離婚協議
      書內，而非僅以口頭約定，是難認被上訴人於離婚協議書
      簽署時有承諾願將台中市○○區○○街9號6樓之5房屋過
      戶及給付生活費予上訴人。
    2.兩造之中文離婚協議書係由上訴人邀其妹庚○○及其弟己
      ○○為離婚證人，業經證人庚○○、己○○證述屬實（見
      本院卷第96、97頁），上訴人於原審亦承認兩造於簽署離
      婚協議書，被上訴人即不見蹤影，僅其獨自前往戶政事務
      所，因此無法辦理離婚登記等情（見原審卷第52頁），被
      上訴人既有前往戶政事務所欲辦理離婚登記，當然會攜帶
      離婚協議書，上訴人於本院改稱其未前往戶政事務所，離
      婚協議書一直放在其弟己○○處云云，尚無可採。上訴人
      既邀其妹庚○○及其弟己○○為其離婚之證人，並前往戶
      政事務所欲辦理離婚登記，顯見上訴人於協議離婚當時應
      有與被上訴人離婚之意，上訴人所稱其根本無意與被上訴
      人離婚云云，應無足取。
    3.證人庚○○證稱：「在我簽離婚協議書的前幾天，我姊姊
      回家吃飯，在我家等我姊夫來接她，後來我們發現客廳有
      吵鬧的聲音，我出來看見我姊姊在哭，我問我姊夫何事，
      我姊夫說跟我姊姊說好條件要離婚，他說房子要給我姊姊
      ，錢也要給我姊姊，我姊姊名字已經簽好，現在又說不要
      離婚了。我跟我姊夫講我姊姊不願意離婚，請他把離婚協
      議書先放在我家裡，你們先回去討論好了再說，我姊夫把
      中文的離婚協議書放在我家，他把日文的離婚協議書帶走
      。所以後來我姊姊打電話來，我說你們決定好了，我姊姊
      說男方堅持要離婚，所以我就在離婚協議書上簽名」（見
      本院卷第96、97頁），證人己○○證稱：「我有聽到他們
      吵架內容，我姊夫要去香港，不讓我姊姊去，我姊硬要去
      ，所以他們吵架」（見本院卷第98頁）。兩人所證兩造吵
      架之原因，庚○○係稱「上訴人反悔不願離婚」，己○○
      則稱「係被上訴人不願讓上訴人同去香港」，兩者顯有不
      符，己○○所證亦與上訴人所稱「被上訴人於92年突然藉
      口欲至香港，要上訴人一同前往，上訴人同意前往，豈料
      被上訴人竟又稱要離婚」有矛盾（見本院卷第24頁）；又
      如上訴人於當時無離婚之意思，上訴人即不會請庚○○、
      己○○在離婚協議書簽名，庚○○、己○○亦不致在上訴
      人無離婚之意思下，貿然在離婚協議書上簽名，是庚○○
      、己○○此部分之證言均無可採。
  (五)上訴人是否惡意遺棄被上訴人在繼續狀態中？
　  1.按夫妻之一方以惡意遺棄他方在繼續狀態中者，他方得向
      法院請求離婚，民法1052條第1項第5款定有明文。所謂夫
      妻之一方以惡意遺棄他方，依最高法院29年上字第254號
      判例「夫妻互負同居之義務，如無不能同居之正當理由，
      拒絕與他方同居，即係民法第1052條第5款，所謂以惡意
      遺棄他方」、最高法院40年台上字第1276號判例「夫妻互
      負同居之義務，為民法第1001條所明定，夫妻之一方無正
      當理由而與他方別居，固屬違背同居義務，惟同法第1052
      條第5款所謂以惡意遺棄他方，不僅須有違背同居義務之
      客觀事實，並須有拒絕同居之主觀情事始為相當」、最高
      法院49年台上字第1251號判例「夫妻之一方以惡意遺棄他
      方者，不僅須有違背同居義務之客觀事實，並須有拒絕同
      居之主觀情事，始為相當」等意旨，應係指夫妻之一方無
      正當理由而與他方別居，違背同居義務，並有拒絕同居之
      情事而言。
    2.本件兩造於婚後，上訴人繼續居住兩造婚前同居之台中縣
      龍井鄉○○路22巷3弄3號406室，被上訴人則台中市○○
      區○○街9號6樓之5與台中縣龍井鄉○○路22巷3弄3號406
      室兩地來回居住，被上訴人之居住台中縣龍井鄉○○路22
      巷3弄3號406室應有獲得被上訴人之允許，上訴人既未排
      斥被上訴人前往台中縣龍井鄉○○路22巷3弄3號406室居
      住，亦未反對搬至台中市○○區○○街9號6樓之5與被上
      訴人共同居住，即不能認上訴人有違背同居之義務，且上
      訴人從未拒絕與被上訴人同居，上訴人亦無拒絕同居之主
      觀情事，是上訴人並無惡意遺棄被上訴人之行為，被上訴
      人依民法第1052條第1項第5款之規定訴請與上訴人離婚，
      應無理由。
  (六)兩造之婚姻有無發生難以維持之重大事由：
    1.按夫妻之一方，有民法第1052條第1項以外之重大事由，
      難以維持婚姻者，夫妻之一方得請求離婚；但其事由應由
      夫妻之一方負責者，僅他方得請求離婚，民法第1052條第
      2項定有明文。所謂難以繼維持婚姻之重大事由，須具備
      對家庭生活之美滿幸福有所妨礙，足以破壞夫妻之共同生
      活，在客觀上達到「難以維持婚姻」之程度。而婚姻是否
      難以維持，應斟酌破壞夫妻共同生活之具體情事，是否客
      觀上達於動搖夫妻之共同生活，致夫妻已喪失維持婚姻之
      意欲以為斷，亦即婚姻是否已生破綻而無回復之希望，是
      當事人主張之難以維持婚姻之事實，應達倘處於同一境況
      ，任何人均將喪失維持婚姻意欲之程度。
    2.被上訴人在91年10月以前，仍有經常至台中縣龍井鄉○○
      路22巷3弄3號406室與上訴人共同居住，雙方並曾相偕前
      往印尼旅遊，並由上訴人前往日本陪同被上訴人母親至北
      海道旅遊，感情尚稱融洽，係至92年間感情始生變。由於
      被上訴人不願資助上訴人，使得上訴人經濟拮据，必須擺
      設地攤賺取生活費用，乃萌生與被上訴人離婚之念頭，雙
      方簽署離婚協議書，之後被上訴人即不願再至台中縣龍井
      鄉○○路22巷3弄3號406室。上訴人雖簽署離婚協議書，
      一度有與被上訴人離婚之意思，但兩造之協議離婚既未辦
      理離婚登記，協議離婚並未生效力，兩造仍有婚姻關係存
      在，上訴人嗣後改變心意，現既無意與被上訴人離婚，且
      願意搬至台中市○○區○○街9號6樓之5與被上訴人共同
      生活，自不能以上訴人之前有同意與被上訴人離婚，而認
      上訴人現已無心維繫兩造之婚姻。
    3.兩造之感情生變，固與上訴人未搬入台中市○○區○○街
      9號6樓之5居住，被上訴人須兩地居住有關，但被上訴人
      不願資助上訴人，使得上訴人經濟拮据，亦應負部分責任
      。再單就上訴人未能搬入台中市○○區○○街9號6樓之5
      與被上訴人共同居住而論，上訴人所辯係因被上訴人父母
      以尚未宴請男方在台親友，及須舉行教堂結婚典禮為由，
      要求上訴人暫緩搬入所致，及被上訴人所指係因上訴人為
      保有單身生活，不受家庭生活，乃不願搬入台中市○○區
      ○○街9號6樓之5，均無可採，故上訴人未能搬入之真正
      原因，本院僅能認定上訴人雖有意搬入台中市○○區○○
      街9號6樓之5，但因上訴人所居之台中縣龍井鄉○○路22
      巷3弄3號406室係兩造婚前所同居之處所，上訴人已居住
      數年，該處又位於東海商圈，生活方便，故未積極要求被
      上訴人讓其搬入台中市○○區○○街9號6樓之5，再加上
      被上訴人於91年以前仍願意兩地奔波，上訴人乃怠惰於搬
      家，久而久之，被上訴人厭倦兩地居住，慢慢減少至台中
      縣龍井鄉○○路22巷3弄3號406室與上訴人會面之次數，
      待上訴人92年年初經濟拮据，必須擺設地攤賺取生活費時
      ，渴望搬入台中市○○區○○街9號6樓之5，被上訴人已
      無意與上訴人維繫婚姻關係，拒絕上訴人所請，因此上訴
      人之未能搬入台中市○○區○○街9號6樓之5與被上訴人
      共同居住，應認係上訴人之怠惰及被上訴人之縱容所致，
      其責任亦不能由上訴人完全負責。
    4.兩造之感情生變，應由上訴人負責者係上訴人怠惰搬入台
      中市○○區○○街9號6樓之5與被上訴人共同居住，但上
      訴人現已就兩造瀕臨被碎之婚姻作出挽救之努力，積極要
      求被上訴人能讓其搬入居住，被上訴人在未讓上訴人有機
      會搬入之前，即不能推斷此為上訴人訴訟上之策略，上訴
      人無搬入居住之真意，故兩造現處於分居之狀態，實係被
      上訴人拒絕上訴人搬入所致（被上訴人於本院94年8月5日
      準備程序時明確表示不同意上訴人搬入居住）。
    5.被上訴人主張兩造之婚姻有難以維持之重大事由，其事實
      僅有上訴人不願搬入台中市○○區○○街9號6樓之5，致
      兩造現處於分居狀態。惟上訴人並非不願搬入台中市○○
      區○○街9號6樓之5，反而積極要求被上訴人能讓其搬入
      居住，是祇要被上訴人同意讓上訴人搬入，兩造即可結束
      分居之狀態，而被上訴人並無不能讓上訴人搬入台中市○
      ○區○○街9號6樓之5之正當理由存在，兩造之感情生變
      簽署離婚協議書，迄今僅2年多，雙方之感情亦未惡化至
      難予彌補之地步，被上訴人並非已無法與上訴人共同生活
      ，被上訴人若願意讓上訴人搬入台中市○○區○○街9號6
      樓之5，兩造應能重修舊好，回復往日之感情，是兩造婚
      姻之癥結在於被上訴人主觀上要結束婚姻關係，不願讓上
      訴人搬入台中市○○區○○街9號6樓之5與其共同生活，
      兩造之婚姻即非任何人處於被上訴人同一境況，均將喪失
      維持婚姻意欲之程度，在客觀上並非已無回復之希望，兩
      造之婚姻即無難以維持之重大事由存在，被上訴人依民法
      1052條第2項之規定訴請與上訴人離婚，亦無理由。
  (七)上訴人可否請求被上訴人讓其搬入台中市○○區○○街9號6
    樓之5與被上訴人共同生活？
    1.按夫妻互負同居之義務，夫妻之住所，由雙方共同協議之
      ，民法1001條、第1002條第1項定有明文。本件兩造之住
      所，被上訴人認為是在台中市○○區○○街9號6樓之5，
      上訴人亦同意以該處為兩造之住所，自應認兩造已達成住
      所在台中市○○區○○街9號6樓之5之協議，兩造即應在
      台中市○○區○○街9號6樓之5互負同居之義務。
    2.被上訴人訴請與上訴人離婚既不能准許，上訴人即得請求
      被上訴人在台中市○○區○○街9號6樓之5履行同居之義
      務，被上訴人拒絕讓上訴人搬入台中市○○區○○街9號6
      樓之5居住，顯有違背同居之義務，上訴人因被上訴人之
      拒絕，無法搬入台中市○○區○○街9號6樓之5，上訴人
      自有訴請被上訴人履行同居義務使其能搬入台中市○○區
      ○○街9號6樓之5之必要，上訴人之請求應予准許。
九、綜上所述，被上訴人訴請與上訴人離婚，應不予准許，上訴
    人反訴請求被上訴人應履行同居義務，應予准許，原審為上
    訴人敗訴之判決，判准被上訴人與上訴人離婚，並駁回上訴
    人反訴之請求，尚有未洽。上訴意旨指摘原判決不當，求予
    廢棄改判，為有理由，爰由本院廢棄原判決，改判如主文第
    2、3項所示。
十、據上論結，本件上訴為有理由，依民事訴訟法第450條、第
    78條，判決如主文。
中　　華　　民　　國　　94　　年　　10　　月　　11　　日
                      家事法庭審判長法　官  黃斐君
                                    法　官  張浴美
                                    法　官  陳蘇宗
以上正本係照原本作成。
被上訴人得上訴。
如對本判決上訴，須於收受判決送達後20日內向本院提出上訴書
狀，其未表明上訴理由者，應於提出上訴後20日內向本院提出上
訴理由書（須按他造人數附具繕本）。
上訴時應提出委任律師為訴訟代理人之委任狀。具有民事訴訟法
第466條之1第1項但書或第2項之情形為訴訟代理人者，另應附具
律師及格證書及釋明委任人與受任人有該條項所定關係之釋明文
書影本。
                                    書記官　吳麗慧
中　　華　　民　　國　　94　　年　　10　　月　　18　　日
                                        　　　　　　　Ｂ
